【裁判字號】    98,上易,115
【裁判日期】    980505
【裁判案由】    詐欺
【裁判全文】
臺灣高等法院臺南分院刑事判決         98年度上易字第115號
上  訴  人  臺灣臺南地方法院檢察署檢察官
被      告  甲○○
選任辯護人  蔡弘琳律師
            蔡進欽律師
            蘇正信律師
上列上訴人因被告詐欺案件，不服臺灣台南地方法院97年度簡上
字第24號中華民國第一審判決（聲請簡易處刑判決：臺灣台南地
方法院檢察署96年度偵字第9761號），提起上訴，本院判決如下
：
    主  文
原判決撤銷。
甲○○幫助意圖為自己不法之所有，以詐術使人將本人之物交付
，處有期徒刑參月，如易科罰金，以新台幣壹仟元折算壹日。
    事  實
一、甲○○明知提供己用之金融機帳戶存摺、提款卡及密碼等予
    他人使用，該帳戶有遭他人利用作為詐騙工具之可能，竟仍
    不違其本意，而基於幫助詐欺之犯意，將其於民國（下同）
    96年4月23日開立之國泰世華商業銀行東臺南分行（以下簡
    稱國泰世華銀行）000000000000號帳戶，於開立後隨即交予
    真實姓名年籍均不詳成年人組成之詐欺集團使用，旋由該詐
    騙集團之真實姓名年籍不詳之成員，於96年4月25日早上9時
    許，以電話向乙○佯稱係金管會人員，使乙○陷於錯誤，依
    照指示匯款新臺幣（下同）100萬元至甲○○提供之上開帳
    戶內，隨即遭盜領一空。迨乙○發覺有誤，方知受騙，報警
    處理後，始循線查悉上情。
二、案經臺南市警察局第一分局報請臺灣臺南地方法院檢察署檢
    察官偵查聲請簡易判決處刑。
    理  由
一、按被告以外之人於審判外之陳述，雖不符前四條之規定，而
    經當事人於審判程序同意作為證據，法院審酌該言詞陳述或
    書面陳述作成時之情況，認為適當者，亦得為證據。當事人
    、代理人或辯護人於法院調查證據時，知有第一百五十九條
    第一項不得為證據之情形，而未於言詞辯論終結前聲明異議
    者，視為有前項之同意。刑事訴訟法第一百五十九條之五定
    有明文。查本院所引以下證人在警詢及檢察事務官所為之陳
    述，雖屬審判外之言詞陳述，惟檢察官、辯護人、被告均知
    有不得作為證據之情形，並無不同意作為證據，且未於本院
    審理言詞辯論終結前聲明異議，視為已同意作為證據。又本
    院審酌上開陳述作成時之情況，係在自由意志下所為陳述，
    並親閱筆錄無訛後始簽名作成，認該證言作為證據為適當，
    依上開說明，自有證據能力，而得為本案證據，合先敘明。
二、訊據被告對於開立前開國泰世華銀行帳戶使用，嗣有被害人
    乙○遭他人詐騙而匯款100萬元至該帳戶內，隨即遭人盜領
    一空等情均不爭執，惟矢口否認係基於幫助詐欺之犯意而提
    供帳戶，辯稱：
（一）被告申辦系爭國泰世華銀行帳戶，係為避免其父親帳戶內
      存款，可能因其父突然發生意外，遭課徵遺產稅，而予以
      申辦，與資金調度有關，有其必要性，詳情如下：
    1.93年3月9日因積欠台新銀行、慶豐銀行等多家銀行卡債利
      息沈重，爰向合作金庫憲德分行辦理信用貸款100萬元，
      用以清償各給銀行卡債，詎銀行撥款同時，除先行欲扣第
      一期利息1萬3千元外，另要求扣抵保險費3萬5千元、風險
      管理費4萬5千元，惟在貸款之初該行承辦人員未明確告之
      ，被告認不合理，遂要求解約，雙方即開始交涉，迨至96
      年10月間始完成清償協議。
    2.95年7月4日，因母親去世，被告為配合領取母親生前投保
      國泰人壽保險金及勞工保險金，向國泰世華銀行辦理開戶
      取得000-00-000000-0帳號；同時因被告與合作金庫間尚
      有糾紛未決，為免存款日後遭到扣押，乃於國泰世華銀行
      撥款前一日，即同年7月10日以父親李龍鼎名義申辦開戶
      ，取得000-00-000000-0帳戶，並於保險金及勞工保險金
      撥款當日（7月11日100萬元及7月28日73萬5千元，共計17
      3萬5千元），即將全部款項改存入李龍鼎前開帳戶內，並
      於同年9月20日將帳戶款項結清並辦理銷戶。
    3.被告將前開款項以父親李龍鼎名義辦理存款後，因父親李
      龍鼎原患有心臟病，且近期常感身體不適，父親為免日後
      突然發生意外，稅捐機關會將其原屬被告所有存款列入遺
      產對被告課徵遺產稅，始主動要求被告於96年4月23日向
      國泰世華銀行重新開戶取得本案帳戶，俾將存於父親李龍
      鼎前聞帳戶內款項再行匯回。被告父親帳戶內被告之存款
      高達200萬元，被告亦無為區區數百元或數千元，而販賣
      帳戶存摺之必要。
（二）系爭國泰世華銀行帳戶之提款卡、存摺及密碼並非被告交
      予他人使用，而是不慎遺失。被告當天開完戶後，就將提
      款卡、存摺及密碼放在機車之開放式前置物箱內，之後找
      不到了，才向銀行掛失，當時父親交代我辦完帳戶後，沒
      有急著向我拿，我就忘記了，想說存摺裡面金額不多，當
      時大意，沒有注意到，就遺失了。被告歷來有10餘家銀行
      帳戶，如欲販賣帳戶，自不必申辦系爭之新帳戶。又申辦
      帳戶至少需存入1000元，被告依行員建議，存入1100元，
      再提領1000元，完成開戶手續，並非虛開帳戶。
（三）又被告於96年5月8日為辦理存款，經銀行承辦人員通知本
      案帳戶經臺南市警察局第一分局列為警示帳戶，被告聞之
      旋於同日晚間7時49分向國泰世華銀行辦理掛失（承辦員
      代碼355 ），並於次日親至臺南市警察局報案，經承辦警
      員告知，待日後警方傳喚時再一併辦理。由此過程觀之，
      被告係在警方通知前即主動辦理掛失及報案，足認被告辯
      稱該帳戶存摺、金融卡確係遭不詳之人竊取，與常理相符
      ，又係爭帳戶4月23日取得，4月25日即遭詐欺集團利用，
      期間短短2日，究係第三人竊得後轉賣，或詐欺集團直接
      竊得，並不明確等情。
二、經查：
（一）被告於96年4月23日在國泰世華銀行開立000000000000號
      帳戶使用，嗣有被害人乙○於96年4月25日因遭詐欺而陷
      於錯誤，而於96年4月25日匯款100萬元至該帳戶，隨即遭
      人盜領一空等情，已據被害人乙○於警詢中證訴甚明，並
      有前開帳戶之開戶資料、交易明細、乙○所提出之匯款執
      據等附卷可稽，此部分之事實，應可信為真實。
（二）被告就其有無向原申辦銀行掛失等情，前後所供不一，其
      於96年5月30日警詢時供稱：「沒有向銀行掛失」等情（
      警卷第5頁），嗣於偵查中始供稱：「我有打電話掛失」
      等情（偵查卷第6頁），其供述之真實性自屬可疑，而該
      帳戶早於96年4月25日即列為警示帳戶，被告則於96年5月
      8日始向銀行以語音申報掛失等情，雖有國泰世華商業銀
      行東台南分行97年3月14日九七國世銀東台南字第0970000
      042號函及所附存摺存款止扣資料附卷可稽（原審卷第30-
      31頁），然已係被害人乙○遭詐騙後十餘日，而販賣或提
      供帳戶之人，在東窗事發後，為脫免犯罪追訴，刻意掛失
      銀行帳戶者，所在多有，自難以此為有利於被告之認定。
      況被告既自陳因父親健康不佳，為免遭課徵遺產稅，受父
      親之命開設本帳戶，轉存原存在父親帳戶內之母親死亡保
      險給付金，卻於開設帳戶當日，將如此重要之存摺、提款
      卡、印章、密碼均忘在開放式機車前置物箱內，且依被告
      於偵查中所供述，竟遲至一星期後始發現不見等情，與其
      開設帳戶原意之重要性，顯然不符，更難置信。被告將如
      此急迫、重要之帳戶存摺、提款卡、密碼等，未置於身上
      或機車密閉式行李箱內，隨手放置開放式行李箱內，亦顯
      然不符常情。且既係父親所命，被告親自開戶，豈有空手
      而回，10餘日無人聞問之理。
（三）被告早於93年間因積欠銀行信用卡債務，利息負擔沉重，
      向合作金庫辦理信用貸款100萬元，用以償還其信用卡債
      務，嗣因合作金庫扣款問題，被告未依約償還，合作金庫
      乃向原審法院民事庭聲請核發支付命令，並經原審於94年
      11月30日以94年度促字第56425號准予核發，合作金庫再
      於95年10月間聲請強制執行等情，亦有被告提出之合作金
      庫存摺影本，並經原審調閱之95年度執字第46913號給付
      借款案卷核閱無誤。雙方嗣於96年10月間始達成清償協議
      ，由被告之父李龍鼎於96年10月1日代償50萬元，97年10
      月1日應償還326.471元等情，已經被告陳明，復有合作金
      庫綜合存款存摺、合作金庫商業銀行高屏區債權管理區域
      中心96年10月2日合金高屏債管字第0960002290號函在卷
      可稽，可以採信。由此可見被告自93年起，即積欠銀行信
      用卡債務達100萬元之鉅，本金及利息之負擔沉重，被告
      於93年間雖向合作金庫信用貸款100萬元，償還其信用卡
      債務，但因扣款問題，拖至本件案發後之96年10月1日始
      由其父與合作金庫達成清償協議，由其父代為清償82萬餘
      元，顯然被告本身一直積欠銀行債務，經濟狀況不佳，無
      法自行償還積欠銀行之債務。被告雖辯稱其父之帳戶內尚
      有被告之存款達200餘萬元，而無販賣帳戶存摺之必要等
      情，然被告一直積欠銀行約100萬元債務，且將其母死亡
      保險金183萬5千元之存款，轉存其父之帳戶內，並將200
      萬元開戶定存（詳如後述），顯然亦無清償銀行債務之意
      ，所辯被告之父尚有200餘萬元存款，被告不必販賣帳戶
      等情，亦與事實不符，不足採信。
（四）被告陳稱其母親前於95年7月間去世，人壽保險保險金及
      勞保死亡給付，原均匯入其在國泰世華銀行之帳號000000
      000000號帳戶內，但為避免債權人合作金庫扣押該給付，
      始以其父親李龍鼎名義，在國泰世華銀行開設帳號000000
      000000號帳戶，並將該人壽保險金與勞保死亡給付轉入該
      帳戶，嗣開立本件帳號0000000000000號帳戶等情，業據
      提出前開帳戶存摺影本3份為據（原審卷第14、15頁）。
      經審閱前開帳戶之往來紀錄，被告000000000000號帳戶於
      95年7月11日、7月26日確分別有國泰人壽、勞保局所存入
      之110萬元與73萬5千元（共計183萬5千元），被告並分別
      於95年7月11日、7月28日，將該2筆款項轉入其父李龍鼎
      之000000000000號帳戶內無誤。是被告積欠合作金庫高額
      債務，迄未清償，而合作金庫已向原審法院民事庭聲請核
      發支付命令，並經原審於94年11月30日以94年度促字第
      56425號准予核發，並於95年10月間向原審法院聲請強制
      執行等情，前已述及，被告將上開183萬5千元轉存入其父
      之帳戶內，已達其目的，然被告又於96年4月23日開設本
      帳戶，雖辯稱其父身體常感不適，為免日後突然發生意外
      ，遭課徵遺產稅，準備將上開存款再存入被告之帳戶等情
      ，惟如此與其原來將存款轉入其父帳戶避免銀行查封之原
      意不符，況被告於96年4月23日開戶，遲至96年5月8日始
      向銀行申報掛失，其間達十餘日，與其所辯欲避免遭課征
      遺產稅等情，而須立即辦理轉存，亦有所矛盾，自亦不可
      遽信。被告辯稱其申辦系爭帳戶，有其必要等情等情，與
      事實不符，不能採信。況被告父親之前開國泰銀行000000
      000000號帳戶內存款，於95年9月28日已將上開被告轉存
      之173萬5千元及其他存款，共計200萬元開戶定存，帳戶
      內僅保持20餘萬元，迄96年9月29日提領25萬元，僅餘2萬
      6千餘元，有該存摺附卷可稽（原審卷第15頁背面），與
      被告所辯與將該存款存入其帳戶等情，亦有未合。
（五）被告另辯稱曾於96年5月8日，主動向臺南市警察局第一分
      局申報存摺遺失之情，固明確指出受理警員之編號，惟經
      原審傳訊證人即警員丙○○到庭，則證稱：不記得被告曾
      主動申報存摺遺失等語（原審卷第62頁），是被告辯稱曾
      主動申報存摺遺失，並藉此主張於96年5月8日之前並不知
      存摺、印章、提款卡遺失並遭他人使用之情，即屬無從認
      定。另被告雖有多本帳戶存摺，有金融機構回應狀態1紙
      附卷可稽，然與本案並無直接關聯，不能為有利被告之認
      定。被告辯稱開戶方式及帳戶被利用之時間，皆與本案之
      認定無關。
（六）末於金融機構開設帳戶，請領存摺、提款卡一事，係針對
      個人身分之社會信用而予以資金流通，具有強烈之屬人性
      ，金融帳戶為個人理財之工具，申請開設金融帳戶並無任
      何特殊之限制，且一人得在不同之金融機構申請數個存款
      帳戶使用，此乃普遍週知之事。而詐騙成員以非本人帳戶
      供作詐財使用，經政府反覆宣導必須小心，亦經媒體廣泛
      報導，以被告為成年人，應具相當知識及社會經驗，竟提
      供上開帳戶予不明人士使用，應可預見可能幫助他人從事
      財產犯罪之用，顯見其具有幫助他人犯罪之不確定故意甚
      明。綜此，被告所辯無非卸責之詞，委無可採。本件事證
      至明，應依法論科。
二、核被告所為，係犯刑法第339條第1項、第30條第1項之幫助
    詐欺取財罪。又其幫助他人犯罪，為幫助犯，應依刑法第30
    條第2項之規定，按正犯之刑減輕之。
三、原審未予詳查，遽為被告無罪之諭知，疏嫌率斷。檢察官上
    訴意旨以此指摘原判決不當，為有理由，自應由本院撤銷改
    判。爰審酌被告前科，提供金融機構存摺、提款卡供他人犯
    罪，及其犯罪之動機、目的、手段、所生危害高達100萬元
    、犯後飾詞卸責並無悔意等一切情狀，量處如主文第2項所
    示之刑，並諭知易科罰金之折算標準。又按刑法上之幫助犯
    ，以正犯已經為犯罪構成要件，故幫助犯無獨立性，如無他
    人犯罪行為之存在，幫助犯即無由成立（最高法院60年台上
    字第2159號判例意旨參照）。台灣高等法院96年法律座談會
    刑事類提案第2號，就幫助犯之幫助行為係在舊法時，正犯
    之犯罪行為則在新法時，應否比較新舊法問題，亦採修正甲
    說：認應無刑法第2條之適用，其理由亦認刑法第30條有關
    幫助犯之性質，實務及學說多數見解，係採限制共犯從屬性
    說，即幫助犯之成立，以被幫助者已著手犯罪之實行，且具
    備違法性始足當之，故幫助詐欺行為之成立，自應以正犯詐
    欺行為著手時（即正犯時實行詐騙行為），為其犯罪行為時
    點之認定（台灣高等法院96年法律座談會彙編第270-271頁
    參照）。查本件被告雖於96年4月23日將其帳戶交予詐騙集
    團，惟被害人乙○於96年4月25日始接到詐騙電話，並於當
    日匯款至系爭帳戶，已經被害人乙○於警詢時證述屬實，並
    有該帳戶之存款存摺交易查詢資料可稽，依上開說明被告幫
    助詐欺犯罪之成立時間，應以詐騙集團於96年4月25日著手
    詐騙時成立，自不符合中華民國九十六年罪犯減刑條例第2
    條第1項犯罪須在96年4月24日以前之規定，併此敘明。
據上論斷，應依刑事訴訟法第369條第1項前段、第364條、第299
條第1項前段，刑法第339條第1項、第30條第1項、第2項、第41
條第1項前段，刑法施行法第1條之1，判決如主文。
本案經檢察官謝錫和到庭執行職務。
中    華    民    國    98    年    5     月     5    日
                  刑事第三庭    審判長法  官  陳義仲
                                      法  官  蘇清水
                                      法  官  宋明中
以上正本證明與原本無異。
不得上訴。
                                      書記官  黃子起
中    華    民    國    98    年    5     月     5    日
附錄本件論罪科刑法條全文：
刑法第339條
意圖為自己或第三人不法之所有，以詐術使人將本人或第三人之
物交付者，處5年以下有期徒刑、拘役或科或併科1千元以下罰金
。
以前項方法得財產上不法之利益或使第三人得之者，亦同。
前二項之未遂犯罰之。


司法院資訊處製作；財團法人民間司法改革基金會備份。
